臺灣高雄地方法院民事判決　　　　　　 93年度簡上字第298號
上　訴　人　丙○○
訴訟代理人　連立堅律師
　　　　　　李淑欣律師
被上訴人　　丁○○
訴訟代理人　乙○○
當事人間請求給付借款事件，上訴人對於民國93年9月22日本院
鳳山簡易庭93年度鳳簡字第960號第一審判決提起上訴，本院民
國94年7月29日言詞辯論終結，判決如下：
    主  文
上訴駁回。
第二審訴訟費用由上訴人負擔。
    事實及理由
一、被上訴人起訴主張：被上訴人於民國91年12月間經婚友社介
    紹認識上訴人後，上訴人即於92年3 月19日前數日以須要資
    金投資股票為由，向被上訴人借款新臺幣（下同）300,000
    元，並表示願於同年12月31日前返還，利息則約定以60,000
    元計算，故上訴人自應於同年12月31日前返還被上訴人本金
    及利息共計360,000 元（下稱系爭消費借貸契約）。因被上
    訴人於系爭消費借貸契約成立前，並於同年3 月15日介紹被
    上訴人向交通銀行楠梓分行貸款800,000 元，並代為保管被
    上訴人所有之交通銀行楠梓分行00000000000000號存款存褶
    及印鑑章，上訴人即於同年3 月19日經被上訴人同意後自行
    自上開存款帳號提領600, 000元；該600, 000元於扣除被上
    訴人之前積欠上訴人之欠款20,000元、上訴人介紹並代被上
    訴人購買之未上市股票「旭力亞數碼科技股份有限公司」股
    票2 張之價金196, 000元、存回被上訴人帳戶之4,000 元、
    及上開借款300,000 元後，上訴人於同日晚上7 時許在高雄
    市○○路與中華路口之麥當勞店門口將其餘之現金80,000元
    交付予被上訴人。詎上訴人於上開借款屆期後並未依約返還
    借款，屢經催告亦置之不理，為此，爰依消費借貸之法律關
    係於原審起訴請求判命：上訴人應給付被上訴人360,000 元
    ，及自92年12月31日起至清償日止，按週年利率5%計算之利
    息等語。
二、上訴人則以：其並未向被上訴人借用上述之300,000 元借款
    ；其於92年3 月19日自被上訴人之上開帳戶提領600,000 元
    後，已於同日晚上7 時許在高雄市○○路與中華路口之麥當
    勞店門口將其餘之現金380,000 元返還予被上訴人；又被上
    訴人所提出之上訴人嗣後於92年12月11日所書立之借據（下
    稱系爭借據），係上訴人於當日在高雄市○○○路500 號「
    藍色狂想」餐廳，於被上訴人及其父母之脅迫下所書立，不
    得做為系爭借款之證據等語置辯。並於原審聲明求為：駁回
    被上訴人原審之訴。
三、原審就本件判決：上訴人應給付被上訴人345,000 元，及其
    中借款本金300,000 元部分，自92年12月31日起至清償日止
    ，按週年利率5%計算之利息；而就被上訴人超過上開金額以
    外之其餘15,000元約定利息部份，則以約定利率超過法定之
    週年利率20% ，被上訴人對於超過部分之利息無請求權為由
    ，而駁回被上訴人其餘之訴。上訴人就其敗訴部分，則以：
    （一）系爭借據係遭被上訴人及其父母脅迫所書立，不得做
    為系爭借款之證據。（二）被上訴人於其向交通銀行楠梓分
    行借款之前，即有需用大量金錢之需要。（三）上訴人確已
    於92年3 月19日晚上7 時許在高雄市○○路與中華路口之麥
    當勞店門口將其餘之現金380,000 元返還予被上訴人，被上
    訴人如主張上訴未交付其餘之300,000 元，因屬變態之事實
    ，應由被上訴人負舉證責任為由而提起本件上訴；並於本院
    聲明：（一）原判決不利於上訴人部分廢棄。（二）上開廢
    棄部分，被上訴人於第一審及假執行之聲請均駁回。（被上
    訴人敗訴部份，未上訴，業已確定）
四、兩造不爭執之事項：
（一）被上訴人主張上訴人因於92年3 月15日介紹被上訴人向交
      通銀行楠梓分行貸款800,000 元，並代為保管被上訴人所
      有之交通銀行楠梓分行00000000000000號存款存褶及印鑑
      章，上訴人並於同年3 月19日經被上訴人同意後自行自該
      存款帳號提領600, 000元；該600, 000元於扣除被上訴人
      之前積欠上訴人之欠款20,000元、上訴人介紹並代被上訴
      人購買之未上市股票「旭力亞數碼科技股份有限公司」股
      票2 張之價金196, 000元、存回被上訴人帳戶之4,000 元
      後，曾於同日晚上7 時許在高雄市○○路與中華路口之麥
      當勞店門口交付380,000 元現金中之80,000元部份之事實
      ，為兩造所不爭執，並有被上訴人提出之交通銀行楠梓分
      行存款簿明細表1 份、「旭力亞數碼科技股份有限公司」
      股票2 張，及本院向交通銀行楠梓分行調取之被上訴人上
      開存款帳號往來明細表等在卷可稽，足勘信為真實。
（二）上訴人確於92年12月11日在高雄市○○○路500 號「藍色
      狂想」餐廳書立借據一份，其內容係載明為：「我許姿伶
      於民國九十二年3 月19日向丁○○借新台幣參拾陸萬元整
      ，我民國92年12月31日前，要還給丁○○，若無守信，依
      法追究，特立此據，以茲證明，一式二份。」等語，為兩
      造所不爭執，並有系爭借據1 份在卷可稽，亦足認為真實
      。
五、得心證之理由：
    依兩造之上開主張及抗辯，本件所應審理之爭點應在於（一
    ）兩造間是否確有系爭消費借貸契約存在？（二）如系爭消
    費借貸契約存在，上訴人是否已將上開300,000 元借款，於
    92 年3月19日日晚上7 時許在高雄市○○路與中華路口之麥
    當勞店門口返還予被上訴人？之爭點上。茲分述如下：
（一）兩造間是否確有系爭消費借貸契約存在？
  １、經查，被上訴人主張上訴人於92年3 月19日前數日以需要
      資金投資股票為由，向其借款300,000 元，並表示願於同
      年12月31日前返還，及約定利息以60,000元計算，故上訴
      人應於同年12月31日前返還被上訴人本金及利息共計360,
      000 元之事實：(1)業據被上訴人提出交通銀行楠梓分行存
      款簿明細表1 份；及上訴人於92年12月11日在高雄市○○○路500 號「藍色狂想」餐廳書立載明：「我許姿伶於民
      國九十二年3 月19日向丁○○借新台幣參拾陸萬元整，我
      民國92年12月31日前，要還給丁○○，若無守信，依法追
      究，特立此據，以茲證明，一式二份。」等語之借據一份
      （系爭借據足認定為與事實相符，詳見下述理由）等為證
      ，依此部份之證據，再參酌下述(2)之理由，自足以認定被
      上訴人之上開主張屬實。(2)上訴人自承：其確於92年3 月
      間介紹被上訴人向交通銀行楠梓分行貸款800,000 元，及
      代為保管被上訴人所有之交通銀行楠梓分行000000000000
      00號存款存褶及印鑑章，並於92年3 月19日自被上訴人之
      上開存款帳戶提領600,000 元；其與被上訴人只是普通朋
      友等語（參見原審卷第31頁之93年9 月15日言詞辯論筆錄
      ）。被上訴人與上訴人既只是普通朋友，則依常情推斷，
      如非上訴人於92年3 月19日前數日確已向被上訴人表明欲
      借用上開金額，被上訴人亦已答應借給上訴人，則被上訴
      人豈敢將上開存款存褶及印鑑章交付上訴人保管，並答應
      由上訴人自上開存款帳戶中自行提領高達600,000 元之鉅
      款。
  ２、按，當事人主張其意思表示係被詐欺或脅迫而為之者，應
      就其被詐欺或被脅迫之事實，負舉證之責任，有最高法院
      21年上字第2012號判例可資參照。而所謂脅迫，係指脅迫
      者其言語舉動有足以使被脅迫者發生恐怖心，致陷於不能
      不遵從之狀態，而為此言語舉動之人，亦必有使他人身體
      上或精神上受其壓迫發生恐怖心之故意之情形而言。本件
      上訴人雖辯稱系爭借據係於92年12月11日遭被上訴人及其
      父母脅迫所書立，不得做為認定系爭借款存在之證據云云
      。惟查：
      (1)上訴人書立系爭借據之地點係在高雄市○○○路500 號
        之「藍色狂想」餐廳，而餐廳係公共場所，隨時均有他
        人在場用餐及進出，倘上訴人在此遭到恐嚇或脅迫書立
        系爭借據，豈有不向在場用餐之民眾尋求幫助之理。況
        依據上訴人之陳述，及證人即當日經上訴人之友人以電
        話聯絡到場之上訴人友人甲○○之證述，簽立系爭借據
        之過程中，被上訴人曾通知警察到場、「藍色狂想」餐
        廳之店長亦曾前來關切及制止被上訴人之母親言語過於
        大聲、證人甲○○更是全程參與上訴人書立系爭借據之
        商談過程，倘若上訴人果有遭受恐嚇或脅迫之情形，豈
        可能不向到場之警察、「藍色狂想」餐廳之店長、或證
        人甲○○求助。
      (2)就上訴人書立系爭借據之過程，證人甲○○係結證稱：
        「... 過程中丁○○他媽媽還是講話很大聲很兇又破口
        大罵，... ，丁○○的媽媽有對丙○○說你騙我們的錢
        你要簽本票和借據，不然別想走，指著他破口大罵一直
        講，.... ， 後來雙方就一直僵持在那邊，僵持到後來
        我看到丙○○快哭出來了，後來就簽了借據，大概僵在
        那邊快半個小時之後丙○○才簽的，簽完之後我們二人
        就趕快要走了，我們走快到門口時丁○○還有拿本票出
        來要叫他簽，因為丙○○已經快走到門口了，就沒有理
        他就趕快走了。... 」（參見本院卷第67頁之準備程序
        筆錄）等語。依證人上開證詞以觀，被上訴人之媽媽只
        是講話很大聲很兇又破口大罵而已，而上訴人亦係於與
        被上訴人及被上訴人之媽媽等人僵持約半個小時之後即
        自行願意書立系爭借據，依此等情節，自不足以認為被
        上訴人或其父母有何脅迫或恐嚇之情事，亦無法認為上
        訴人係因陷於恐懼致不能不遵從之狀態下書立系爭借據
        。
      (3)綜合上述情形判斷，上訴人主張其係受脅迫恐嚇始書立
        系爭借據云云，自不足採。
（二）上訴人是否已於92年3 月19日日晚上7 時許在高雄市○○
      路與中華路口之麥當勞店門口將300,000 元借款返還予被
      上訴人？
      按，當事人主張有利於己之事實者，就其事實有舉證之責
      任，民事訴訟法第277 條前段定有明文。次按，請求履行
      債務之訴，原告就其所主張債權發生原因之事實，固有舉
      證之責任，若被告自認此項事實而主張該債權已因清償而
      消滅，則清償之事實，應由被告負舉證之責任，有最高法
      院28年上字第1920號判例之意旨可資參照。參照上開判例
      之意旨及法條之規定，於原告（本件即被上訴人）就其所
      主張債權發生之原因事實，業已舉證證明屬實後，就該債
      權已因清償而消滅之事實，自應由被告（本件即上訴人）
      負舉證之責任；從而，上訴人抗辯「被上訴人如主張上訴
      未交付其餘之380,000 元，因屬變態之事實，應由被上訴
      人負舉證責任」云云，即不足採。又本件被上訴人主張上
      訴人向其借用300,000 元事實，足認屬實，業見前述，則
      上訴人自應就上開債務已清償完畢之事實負舉證責任，惟
      上訴人並未舉證以實其說，並於本院準備程序中自承沒有
      證人及證物可以證明等語（參見本院第34頁之94年1 月6
      日準備程序筆錄），則其此部份所辯，自不足採。
（三）至於被上訴人於臺灣高雄地方法院檢察署93偵字第9297號
      上訴人詐欺案件偵查之警訊中，雖將92年3 月19日日晚上
      7 時許在高雄市○○路與中華路口之麥當勞店門口，上訴
      人所交付之現金誤稱為100,000 元，惟其並非於本件民事
      事件審理中之主張或陳述，自不生自認之效果；且參酌上
      開刑事案件中，被上訴人指稱之上訴人借款過程及金額等
      事實始終一致，且於本院本件民事訴訟原審之第一次審理
      期日即已多次主張並陳明上訴人所交付之現金係只有80,0
      00元，故此部份，並不影響上開舉證責任之分配。
（四）綜上證據，被上訴人主張上訴人向其借款300,000 元未清
      償之事實，足以認定屬實，從而，被上訴人依消費借貸之
      法律關係向上訴人請求給付上開借款，即無不合，應予准
      許。
六、綜上所述，被上訴人請求上訴人給付上開借款之本金，及未
    超過週年利率20% 之約定利息部分，為有理由，應予准許；
    原審就上開應准許之部分，判命上訴人給付，並依職權為假
    執行之宣告，於法並無違誤；上訴意旨指摘原判決不當，請
    求廢棄改判，為無理由，應予駁回其上訴。
七、本件事證已臻明確，兩造間其餘主張及陳述，核與判決結果
    不生影響，不再逐一論述，併此敘明。
八、據上論結，本件上訴為無理由，依民事訴訟法第436條之1第
    3 項、第449條第1項、第78條，判決如主文。
中　　華　　民　　國　　94　　年　　8 　　月　　19　　日
                民事鳳山分庭
                            審判長法　官　王伯文
                                  法　官　李代昌
                                  法　官　郭文通
正本係照原本作成。
本判決不得上訴。
中　　華　　民　　國　　94　　年　　8 　　月　　19　　日
                                     書記官　李崑良
